【裁判字號】    92,台上,1434
【裁判日期】    920320
【裁判案由】    貪污
【裁判全文】
最高法院刑事判決                              九十二年度台上字第一四三四號
    上  訴  人  甲  ○
    選任辯護人  宋永祥律師
右上訴人因貪污案件，不服台灣高等法院台中分院中華民國九十一年十二月三十一日
第二審判決（九十一年度上訴字第一六七八號，起訴案號：台灣台中地方法院檢察署
九十一年度偵字第五五五六、六四五八號），提起上訴，本院判決如左：
    主  文
原判決撤銷，發回台灣高等法院台中分院。
    理  由
本件原判決認定上訴人甲○係台中市政府工務局使用管理課技士，承辦職務包括台中
市區之公寓大廈管理（建築管理事務處理｜核定權責；建築管理糾紛處分｜擬稿權責
；優良公寓大廈管理委員會評選及宣導｜擬稿權責），工作項目內容為使用執照（包
括建築物、雜項工作物、臨時建築物等）核發、違章建築之處理、建築物（含廣告物
）之使用管理、維護公共安全方案之推動（包含公共安全檢查、申報、宣導等）、營
建廢棄土暨廢棄物之管理、公寓大廈業務管理與其他臨時交辦事項，為依據法令從事
公務之人員。民國八十九年底起，坐落於台中市○○區○○路一段之「台中市北屯區
文心凱旋二期社區」（下稱「文二社區」）住戶間不睦，衍生第八屆（主任委員李民
山，於八十九年八月二十日召開第九屆第一次區分所有權人大會，嗣因程序瑕疵，經
台中市北屯區公所函知該次會議無效）與第九屆（主任委員卓惠凰，另於八十九年十
二月二日召開第九屆第二次區分所有權人大會時當選）管理委員會間之糾紛未已，雙
方間民刑訟爭不斷，上訴人竟於九十年一月初介入，並在幕後主導暨指示第八屆管理
委員會李民山等人向台中市北屯區公所、台中市政府工務局使用管理課提出陳情，檢
舉「第九屆第二次區分所有權人大會」會議有瑕疵應為無效等情，再由上訴人以九十
年一月十一日九十府工管字第００五九六一號函文，逕自決行認定略以「說明：一、
貴社區八十九年八月二十日及八十九年十二月二日召開之會議，均有瑕疵，不符規定
，本府認定該二次會議均屬無效。二、貴社區全體區分所有權人及住戶……在該會議
未召開前，貴社區管委會由第八屆所有委員暫代行使職權……任期至第九屆管理委員
經合法程序選舉產生為止」，致令李民山等人得以繼續行使管理委員會之職權，第九
屆管理委員會卓惠凰等人甚感不服，乃對該行政處分提起訴願︷經內政部以九十年五
月二十一日台（九十）內訴字第九００二九八一號訴願決定書予以駁回︸，進而提起
行政訴訟（台中高等行政法院九十年訴字第一二五六號，台中市政府被判決敗訴，訴
願決定及原處分均撤銷），上訴人得知該行政訴訟已經提起，竟萌生意圖為自己不法
所有之意圖，基於概括之犯意，利用職務上之行為，先於九十年五月三十日藉口調解
「文二社區」第八、九屆管理委員會間紛爭為由，主動以電話或當面邀約雙方，即第
九屆管理委員會監察委員張森柏（卓惠凰不願與上訴人碰面，因而指派張森柏代表出
席）、第八屆管理委員會所聘雇之總幹事李榮祥，及第九屆管理委員會所委託管理、
維護之「台宇公寓大廈管理維護股份有限公司」（下稱台宇公司）總經理馬中泉，於
當日下班後會面協商，當晚七時許，上訴人與馬中泉、張森柏、李榮祥四人，在台中
市○○路「漁港餐廳」用餐，席間，上訴人談論「文二社區」紛爭之事，並陳稱係渠
指導第八屆管理委員會陳情，另敘及「希望第九屆管理委員會撤回行政訴訟，渠會去
勸說第八屆管理委員會不要再抗爭，渠會設法輔佐卓惠凰擔任主任委員之第九屆管理
委員會合法化」等語，迄晚間二十一時，餐廳將打烊，馬中泉眼見上訴人毫無起身付
款之意思，只得先行支付餐款新台幣（下同）二千五百元。餐畢，四人行至餐廳門口
時，上訴人意猶未盡，暗示要續攤再找個地方聊一聊，馬中泉、張森柏、李榮祥等人
楞了一下，馬中泉隨即會意，提議前往台宇公司負責管理、維護之位於台中市○○路
○段八四五號「敬貿大樓」五樓有女子陪侍之「阿房宮ＫＴＶ」消費飲酒，因而自當
晚二十一時三十分起，上訴人即在馬中泉、張森柏、李榮祥等人陪同下（李榮祥停留
約二十分鐘後即先行離去，王令中夫妻、「海平」男子於凌晨時亦先後抵達，但停留
些許時間即先後離去），在「阿房宮ＫＴＶ」內點檯「ＡＭＹ」等女子數人陪侍宴飲
玩樂，迄翌日（即九十年五月三十一日）清晨六時許，「阿房宮ＫＴＶ」已將打烊，
馬中泉、張森柏眼見上訴人仍舊毫無起身付款之意思，馬中泉只得籌款先行支付該筆
消費款合計三萬二千元（馬中泉身上原有四千元不夠支付，乃商請張森柏至郵局提款
二萬五千元，連同張森柏身上原有三千元一併交付馬中泉，以支付該筆消費款。張森
柏返家向主任委員卓惠凰說明後，由卓惠凰個人先墊付二萬八千元予張森柏，嗣台宇
公司於九月間向管委會請領七月份管理費用時一併請領上開費用，卓惠凰由應支付台
宇公司之管理維護費用內扣除該等費用及其他費用合計約五萬餘元），上訴人因接受
不當消費招待、整夜宴飲玩樂已然疲憊，當日遂辦理請（休）假，前後連續接受上開
不正利益之招待等情。因而撤銷第一審諭知上訴人無罪之判決，改判論處上訴人連續
依據法令從事公務之人員對於職務上之行為收受不正利益罪刑，固非無見。
惟查：（一）刑法上之連續犯，係指有數個獨立之犯罪行為，基於一個概括的犯意，
反覆為之，而觸犯同一性質之數罪名者而言；如該項犯罪，係由行為人基於單一之犯
意，接續進行，雖在犯罪完畢前，其各個舉動，已與該罪之構成要件完全相符，但在
行為人主觀上對於各個舉動，不過為其犯罪行為之一部分者，則為接續犯，應僅成立
單純之一罪，不能以連續犯論。原判決認定於九十年五月三十日晚上七時許，在台中
市○○路「漁港餐廳」，與馬中泉、張森柏、李榮祥談論「文二社區管理委員會」之
紛爭，接受招待用餐，由馬中泉先支付餐費二千五百元，餐畢再轉往「阿房宮ＫＴＶ
」飲酒作樂，其費用亦由馬中泉籌款先行支付等情，如果無訛，上訴人在「漁港餐廳
」接受招待用餐及在「阿房宮ＫＴＶ」接受招待飲酒作樂，既因同一事由在同一日接
受相同之人招待，則其究竟基於概括犯意而反覆為之？抑或基於單一之犯意而接續為
之？攸關法律之適用，自應詳細勾稽，乃原判決未詳予論斷說明，遽依連續犯論擬，
自嫌理由欠備。（二）貪污治罪條例第五條第一項第三款之公務員對於職務上行為收
受賄賂或不正利益罪，以他人基於行賄之意思，行求或交付賄賂或不正利益之行為經
收受人收受之事實，始克成立。原判決既認定上訴人藉口調解「文二社區」第八、九
屆管理委員會間之紛爭，邀請該第八屆管理委員會之總幹事李榮祥、第九屆管理委員
會監察委員張森柏及管理該社區之台宇公司總經理馬中泉等人至「漁港餐廳」用餐後
再轉往「阿房宮ＫＴＶ」飲酒作樂，其費用爭議雙方之第八、九屆管理委員會及參與
該次餐會飲酒作樂之馬中泉、張森柏、李榮祥、王令中等人暨台宇公司均未同意支付
等情之事實（見原判決理由欄第二項第四點及第五點），則馬中泉之「先行」支付上
開餐飲費用，是否基於行賄之意思，即非無疑。原判決未予根究明白，遽依貪污治罪
條例第五條第一項第三款論處上訴人罪刑，已非適法；又馬中泉既無意招待上訴人用
餐或飲酒作樂，而僅「先行」支付其費用，則究竟係何人基於行賄之意思而支付該等
餐飲費用以招待上訴人，原判決未於事實欄，明白認定，詳細記載，本院亦無從判斷
其適用法律是否適當。上訴人上訴意旨，執以指摘原判決違背法令，非無理由，應認
原判決有撤銷發回更審之原因。至於原判決不另為無罪諭知部分，檢察官起訴書既指
明與前開論罪部分有連續犯之裁判上一罪關係，依審判不可分原則，應併予發回，附
予敘明。
據上論結，應依刑事訴訟法第三百九十七條、第四百零一條，判決如主文。
中      華      民      國    九十二    年      三      月     二十     日
                              最高法院刑事第八庭
                                  審判長法官  莊  登  照
                                        法官  洪  明  輝
                                        法官  黃  一  鑫
                                        法官  魏  新  和
                                        法官  林  秀  夫
      右正本證明與原本無異
                                              書  記  官
中      華      民      國    九十二    年      三      月    二十六    日


司法院資訊處製作；財團法人民間司法改革基金會備份。
